臺灣桃園地方法院民事判決　　　　　　　100年度訴字第364號
原　　　告　胡佛
訴訟代理人　張旭業律師
複　代理人　楊珮君律師
被　　　告　周金火
訴訟代理人　宋英華律師
複　代理人　張茂煒
上當事人間請求不動產所有權移轉登記等事件，本院於民國100
年7 月12日辯論終結，判決如下：
    主  文
被告應將坐落桃園縣蘆竹鄉○○段一九三地號之土地、權利範圍
一萬分之二三，及其上同段一三二六建號、權利範圍全部、門牌
號碼桃園縣蘆竹鄉○○路七七號六樓房屋，移轉登記予原告。
被告應將中華電信股份有限公司之0000000、00000
00及0000000000號之用戶名稱變更為原告。
訴訟費用由被告負擔。
原告假執行之聲請均駁回。
    事  實  及  理  由
一、原告主張：緣伊於民國92年5 月間，透過仲介公司，以新臺
    幣（下同）2,380,000 元，購買坐落桃園縣蘆竹鄉○○段19
    3 地號土地（權利範圍23/10000）及其上同段1326建號（即
    門牌號碼為桃園縣蘆竹鄉○○路77號6 樓，權利範圍為全部
    ）建物（下稱系爭不動產）。惟因伊信用不佳，遂與親如兄
    弟之被告達成借名登記之合意，將系爭不動產登記於被告名
    下，並由伊支付買賣訂金、仲介費、代書費，並繳納每年房
    屋稅、地價稅，及按月繳付貸款本利。伊自92年購得後，即
    居住迄今，並再借用被告之名義，向中華電信股份有限公司
    申辦0000000 、0000000 及00000000000組門號（下稱系爭
    電信門號），作為伊經營計程車行使用。嗣伊請求被告將系
    爭不動產、電信門號，返還移轉登記於伊名下，被告竟置之
    不理，爰以起訴狀繕本送達作為終止借名登記之意思表示，
    並依終止後類推適用民法第541 條第2 項、第179 條之規定
    ，先位聲明請求被告將系爭不動產移轉登記予伊，並將系爭
    電信門號用戶名稱變更為伊，退步言之，縱認兩造間就系爭
    不動產之借名登記契約不存在，然系爭不動產之訂金、仲介
    費、貸款、房屋稅、地價稅等費用，合計1,804,954 元，均
    由伊貸墊支付，伊亦以民法第179 條之規定，備位聲明請求
    被告如數給付，並自伊給付時起至清償日止，按週年利率百
    分之五計算之利息，並就先備位之訴部分均願供擔保准為假
    執行之宣告。
二、被告則以：緣於89年間，兩造及其餘8 名友人，基於營業所
    用，共同成立良友計程車招呼站，約定每人每月出資2,500
    元，由其中一員即黃俊宇兼任會計負責收帳及支付所有開銷
    ，累積結餘款約定為日後購買房屋以為良友計程車營業之用
    。嗣於92年間，透過仲介介紹系爭不動產，僅需自備款130,
    000 元，遂共同購買系爭不動產，並由被告支付自備款，登
    記於被告名下，再由被告持系爭不動產所有權狀，向中華電
    信申辦系爭電信門號，以作為共同營業之用。後原會計黃俊
    宇退出後，即由原告擔任收支出納，所有款項皆由原告統一
    管理，所有應納稅捐、購屋貸款皆由共同出資人每月所繳納
    之2,500 元（後調升為4,000 元）支付。因初期每月剩餘款
    不多，並無另行開立帳戶存入公基金，期間，原告曾要求被
    告開立中國信託帳號以提供原告管理公基金，被告不疑有他
    ，允諾並開立即交由原告保管、使用，帳戶內金額除公基金
    外，實已混入原告個人所得。原告並非所有權人，亦非出資
    人，兩造間實無借名關係存在，自無權利請求將系爭不動產
    或電信門號登記於其名下，亦不得向伊請求系爭不動產之相
    關費用，且原告本件請求，顯置共同出資人之權益於不顧，
    已違背誠信原則。退步言之，原告所稱其借名登記原因為規
    避債權人追償之脫法行為，已悖離公序良俗及誠實信用方法
    ，實難認其行為之合法性，則該借名契約應屬無效。此外，
    被告亦有支付系爭不動產第二次款（備件款）80,000元等語
    ，聲明求為駁回原告之訴。
三、不爭執事項：
    坐落桃園縣蘆竹鄉○○段193 地號土地（權利範圍23/10000
    ）及其上同段1326建號（即門牌號碼為桃園縣蘆竹鄉○○路
    77 號6樓）建物（即系爭不動產）於92年間移轉登記予被告
    所有；而中華電信股份有限公司0000000 、0000000 及0000
    0000000組門號（即系爭電信門號）之申辦名義人，亦為被
    告，業據原告提出土地、建物登記謄本及市內電話申請書、
    保證金收據等影本為憑（見本卷第5 至9 頁），應堪認定。
四、爭執事項：
(一)、原告得否以系爭不動產、電信門號，與被告間有借名登記之
    法律關係存在，而得於終止後請求被告移轉登記？
(二)、倘原告不得請求被告移轉登記，得否依不當得利請求被告返
    還已支付之1,804,954 元？
五、原告得否以系爭不動產、電信門號，與被告間有借名登記之
    法律關係存在，得於終止後請求被告移轉登記部分：
(一)、按借名登記契約為無名契約，通常係指當事人約定，一方（
    借名者）經他方（出名者）同意，就屬於一方現在或將來之
    財產，以他方之名義，登記為所有人或其他權利人之契約。
(二)、本件原告主張伊為系爭不動產、電信門號真正所有權人，實
    際出資並為使用收益，僅借名登記在被告名下等語，業據其
    提出94、96、97、98、99年之房屋稅繳款書、保管被告名義
    之帳戶存摺明細表、銀行歷史交易明細表等為憑，而被告亦
    不否認係由原告處理繳款事宜等語，僅抗辯為係兩造與其餘
    8 名友人共同出資，作為營業之用，並於會計黃俊宇離開後
    ，由原告處理繳費事宜等語置辯。惟查，依原告所提出系爭
    不動產要約書之記載，係以原告為買方，委託力霸房屋仲介
    ，始簽立系爭不動產買賣契約書，而據證人即仲介該房屋之
    業務員張羽萱到庭證述：「（問：《提示不動產買賣契約書
    》對於本件交易有無印象？）有，因為是跟我買同一個社區
    所以有印象…因為原告就在我們公司對面開計程車行…本來
    是在我們公司對面的空地向地主承租用來做計程車行，有搭
    蓋鐵皮屋做為營業的地方。他有委託我幫他找房子，希望是
    純住家用的房子，就是一般的公寓，沒有談到要幾樓，一般
    的房子二、三房，他是要用來自住」、「委託我找，帶他去
    看，買之前他有跟我說過買房子不能用他的名字，要用他朋
    友的名字，原因是什麼他也沒有說清楚」、「（問：本件銀
    行核貸是如何辦理？）他之前就有跟我講一位姓周的員工，
    簽約時有帶這一位周先生（即被告）來，確實有沒有我忘記
    了。周先生應該只是人頭…因為我有時候去找原告，裡面的
    人都說我們老闆不在，所以我就覺得（周先生）是員工」、
    「（問：有無見過黃俊宇先生在車行內？）我不認識這個人
    」、「（問：本件買賣頭期款部分是由何人支付給你？）原
    告本人」、「（問：本件不動產所有權狀是由你交付的？）
    周先生只有簽約時過來，後來就沒有見過他了。交屋的過程
    亦是直接與原告接觸」等語，足見系爭不動產系由原告依其
    自住需求委託，且確曾向仲介表明被告係人頭，而資金亦均
    由原告所負責，並無初期有何會計黃俊宇等人之情形；再參
    酌原告所提出向新光人壽保險股份有限公司之借據，是其稱
    曾於84年間（以原名胡統秀）向新光人壽保險股份有限公司
    借款，未按期還款，於92年間原有不動產遭拍賣，因而為上
    開借名登記等節，應認尚符常情，而堪認定兩造間就系爭不
    動產、電信門號確有借名登記之關係存在。
(三)、至被告雖抗辯係共同出資成立車行等語，惟經訊問後，已表
    明無從傳訊相關證人，倘如被告所稱由兩造及其餘8 人共同
    出資，則共同出資關係仍存續期間，豈有無法知悉任何證人
    以資傳訊之可能。再者，其所稱有會計黃俊宇或共同管理帳
    目存在，則何以自89年間以來，均無法提供會計帳冊等，以
    供各出資人釐清帳目之書證存在，已有違常情。則被告就共
    同出資等有利於己之事實，既無法舉證證明以實其說，自難
    採信。此外，被告復抗辯原告欲規避債權人追償所為之借名
    登記，違反公序良俗，為脫法行為，應屬無效等語，惟查，
    縱認原告以規避債權人追償而以前開借名登記，行為確有可
    議，然既為被告所明知，且仍願合意為借名登記，此僅第三
    人得為脫法行為之抗辯，非被告所得抗辯，應仍認屬合法有
    效之契約，且性質與委任契約類同，應類推適用委任關係終
    止、消滅之規定。而依民法第549 條之規定，當事人之任何
    一方，得隨時終止委任契約，僅倘於不利於他方之時期終止
    契約者，應負損害賠償責任。故本件借名契約，因原告起訴
    時已表明以起訴狀繕本送達為終止契約之意思表示，而起訴
    狀繕本已於100 年3 月4 日送達被告本人，有送達回證在卷
    可按，而生合法終止之效力，是原告請求被告應將系爭不動
    產所有權移轉登記予原告及將系爭電信門號用戶名稱變更予
    原告，即為可採。
六、綜上所述，兩造間就系爭不動產、電信門號成立借名契約，
    又此項借名契約，尚無違公序良俗，應可認屬合法有效之契
    約，且性質與委任契約類同，應類推適用委任關係終止、消
    滅之規定。而原告亦以起訴狀繕本送達作為終止契約之意思
    表示，是本件借名契約已終止，被告無從保有登記名義人。
    從而，原告先位聲明依借名登記之法律關係，請求被告應將
    系爭不動產所有權移轉登記予原告及將系爭電信門號用戶名
    稱變更予原告，即屬有據，為有理由，應予准許。至本院既
    已准許原告先位聲明之請求，則就備位之訴請求被告給付1,
    804,954 元及自給付時起計之利息，並被告抗辯已支付之80
    ,000元部分則不必審究，應予敘明。另按得為宣告假執行之
    判決，以適於強制執行者為限，原告起訴請求被告辦理不動
    產所有權移轉登記，旨在求被告為一定之意思表示，依強制
    執行法第130 條規定（現為同法第130 條第1 項），待判決
    確定，視為自確定時被告已為意思表示，自毋須宣告假執行
    ，最高法院49年臺上字第1225號判例意旨參照。是本件原告
    就請求辦理不動產所有權移轉登記及電信門號用戶名稱變更
    部分，陳明願供擔保，聲請宣告假執行，自屬無據，應予駁
    回。
據上論結，本件原告之訴為有理由，依民事訴訟法第78條，判決
如主文。
中    華    民    國   100    年    7     月    28    日
                        民事第三庭  法  官  陳筱蓉
上為正本係照原本作成
如對本判決上訴，須於判決送達後二十日內向本院提出上訴狀。
如委任律師提起上訴者，應一併繳納上訴審裁判費。
中    華    民    國   100    年    7     月    28    日
                                    書記官  蔡佩媛